【裁判字號】    98,訴,1564
【裁判日期】    990505
【裁判案由】    有關行政執行事務
【裁判全文】
臺北高等行政法院裁定
                                      98年度訴字第1564號
                                    99年 4月21日辯論終結
原      告  甲○○
訴訟代理人  周德壎  律師
被      告  臺北市政府
代  表  人  乙○○（市長）
訴訟代理人  戊○○
            庚○○
被      告  臺北市政府都市發展局
代  表  人  丁○○（局長）
訴訟代理人  己○○
            丙○○
上列當事人間有關行政執行事務事件，原告不服臺北市政府中華
民國98年6 月3 日府訴字第09870065300 號訴願決定，提起行政
訴訟，本院裁定如下：
    主  文
原告之訴駁回。
訴訟費用由原告負擔。
    事實及理由
一、按「原告之訴，有左列各款情形之一者，行政法院應以裁定
    駁回之。但其情形可以補正者，審判長應定期間先命補正：
    ……十、起訴不備其他要件者。」「人民因中央或地方機關
    之違法行政處分，認為損害其權利或法律上之利益，經依訴
    願法提起訴願而不服其決定，或提起訴願逾三個月不為決定
    ，或延長訴願決定期間逾二個月不為決定者，得向高等行政
    法院提起撤銷訴訟。」行政訴訟法第107 條第1 項第10款後
    段、第4 條第1 項定有明文。是以，撤銷訴訟，乃人民對損
    害其權利或法律上利益之行政處分，經依訴願程序仍未獲得
    救濟，請求行政法院予以撤銷或變更之訴訟。如原告未能釋
    明其權益受行政處分違法侵害者，或對非行政處分提起訴願
    ，或未經合法訴願而逕行提起行政訴訟，其起訴即屬不備其
    他要件，法院應依行政訴訟法第107 條第1 項第10款後段規
    定，以裁定駁回其訴。再按行政訴訟法第4 條第1 項所謂行
    政處分，係指行政機關就公法上具體事件所為之決定或其他
    公權力措施而對外直接發生法律效果之單方行政行為而言，
    此參照行政程序法第92條第1 項及訴願法第3 條第1 項之規
    定可明。是以行政機關所為單純的事實敘述或理由說明，並
    非對人民之請求有所准駁，既不因該項敘述或說明而生法律
    上之效果，自非行政處分，最高行政法院亦著62年裁字第41
    號判例意旨可資參照。
二、本件事實概要：
（一）原告所有坐落臺北市○○區○○段1 小段183 、183-1 地
      號土地（下稱系爭土地），因民國（下同）96年10月6 日
      柯羅莎颱風侵襲導致系爭土地有土石滑落等危險情事，經
      被告台北市政府以96年11月13日府都建字第09677485100
      號函限期原告於文到1 個月內辦理邊坡維護工作，以善盡
      系爭土地所有權人之維護責任，若逾期未盡維護責任，台
      北市政府將依行政執行法第36條及第39條規定代履行坡面
      整治工作，再向原告求償所需工程費用等情。原告收受上
      開函件後並無作為，台北市政府乃將系爭土地等辦理邊坡
      修復工程，交由臺北市政府工務局新建工程處（下稱新工
      處）執行。經新工處於97年2 月13日開工，97年7 月6 日
      竣工，完工結算工程總金額為新臺幣（下同）653 萬9501
      元（含施工費及設計費），嗣以97年11月19日北市工新維
      字第09768634600 號函檢送該邊坡修復工程竣工資料，請
      被告台北市政府都市發展局（下稱被告都發局）辦理後續
      行政求償作業，並副知原告。嗣被告台北市政府以97年12
      月3 日府都建字第09736026700 號函檢附結算明細表，請
      原告於文到次日起20日內繳交歸墊653 萬9501元在案，原
      告旋委由臺灣聯合工商法律事務所周德壎律師以97年12月
      24日（97）甲○○北投邊坡修復工程字第971224號函陳請
      暫緩本案（上開款項）之履行，被告都發局爰以98年1 月
      6 日北市都建字第09708044300 號函復臺灣聯合工商法律
      事務所略以：「主旨：有關貴所函請暫緩本府工務局新建
      工程處於北投區○○段○ ○段183 、183-1 地號代履行辦
      理邊坡修復工程費用之行政求償乙案，復如說明……說明
      ：……二、查本府前於96年11月13日府都建字第09677485
      10號函知主旨所述地號所有權人甲○○先生限期1個月內
      善盡邊坡維護責任，若逾期無作為，本府將代為履行再向
      其求償，然所有權人並無作為。本府為維護公共安全，避
      免即時危險，依行政執行法相關規定由工務局新建工程處
      代履行辦理邊坡修復工程，合先敘明。三、案經該處於97
      年2月13日開工，97年7 月6 日竣工，完工結算金額為新
      臺幣653 萬9501元整（含施工費與設計費），並於97年11
      月19日北市工新維字第09768634600 號函示，整治範圍係
      為新民段1 小段183 、183- 1地號，並提供相關施工資料
      1 份供陳君參酌。四、本府於97年12月3 日府都建字第09
      7360 26700號函通知陳君於文到次日起20日內繳交歸墊（
      97年8 月22日府都建字第09776780500 號函檢附之繳款單
      據1 份（建B0 01301號）（諒達）。如對本行政處分不服
      ，請依訴願法第14條及第58條規定……繕具訴願書，向本
      局（處）遞送……五、陳君若對於施工程序或施工範圍有
      所疑義，請逕洽本府工務局新建工程處……。」（下稱系
      爭函件1 ）等語，原告針對系爭函件1 不服於98年2 月9
      日提起訴願，遭被告台北市政府決定訴願不受理，遂提起
      本件行政訴訟。
（二）前述系爭土地之邊坡修復工程案件，被告台北市政府以97
      年8 月22日第00000000000 號函被告，略以，系爭土地代
      履行辦理邊坡修復工程費653 萬9501元，並請原告於文到
      次日起20日內繳交歸墊（下稱系爭函件2 ）。原告收受上
      開函文後，則於97年9 月2 日以「陳情書」回復，對系爭
      土地邊坡修復工程是否全在系爭土地上、工程費過高、整
      個程序未予原告有陳述意見機會、本件被告行政行為踰越
      職權等表示不同意見，並敘明上開邊坡整治費用，無由令
      陳情人即原告負擔之理。嗣被告都發局轉收受原告陳情書
      後，以97年11月10日北市都建字第09735497400 號函新工
      處查明上開原告質疑施工範圍及工程費等疑義事項（並副
      知原告等人），嗣新工處以97年11月19日北市工新維字第
      09768634 600號函檢送該邊坡修復工程竣工資料予被告都
      發局，並副知原告後；被告台北市政府再以前開97年12月
      3 日府都建字第09736026700 號函（下稱系系爭函件3 ）
      通知原告。又系爭函件2 、3 並未依行政程序法第96條第
      1 項第6 款規定表明其為行政處分之意旨及若原告不服應
      有之行政救濟程序；而原告本件訴願程序中，亦未具體表
      示不服。但於提起本件撤銷訴訟時，於起訴狀一併表明請
      求撤銷系爭函件2 、3 。
三、本件原告起訴主張略以，本件雖未對系爭函件2 、3 提起訴
    願，但於前開周德壎律師97年12月24日函請暫緩本案執行函
    及97年9 月2 日以「陳情書」均有表示不服之意思，至原告
    依系爭函件1 所示提起本件訴願，被告竟於訴願程序稱非行
    政處分，而率爾駁回原告訴願，於法未合；至實體上，本件
    新工處代履行辦理邊坡修復工程，有諸多可議之處，諸如以
    交通部臺灣鐵路管理局函即可免除其管理系爭土地同地段18
    8 地號土地之邊坡整治責任，被告都發局對原告一再陳情均
    避而不答，且本件邊坡崩塌之責任，應否全部歸於原告？被
    告負有何義務整治？代履辦理系爭邊坡修復工程之費用，為
    何如此之高等等，均有諸多可議處，是提起本件撤銷之訴，
    並聲明：１、撤銷訴願決定及原處分（即系爭函件1 、2 、
    3 ）。２、訴訟費用由被告負擔。被告則答辯略以：96年10
    月6 日柯羅莎颱風造成系爭土地邊坡崩塌，被告台北市政府
    為維護公共安全、避免即時危險，依行政執行法36條、39條
    規定，函請系爭土地所有權人即原告，於1 個月內盡維護責
    任，逾期即由被告台北市政府所屬工務局進行整治工作，再
    向原告求償所需工程費用；但原告於期限屆至仍無作為，被
    告台北市政府行施工整治並求償程序略如上述事實欄要欄記
    載，故系爭函件2 、3 乃因原告陳情針對工程內容有疑義，
    被告所為澄清說明，且無從依原告陳情函等內容，得出原告
    不服行政處分而為訴願之意旨，故非行政處分，至於系爭函
    件1 則係誤載為行政處分，實體方面本件被告代履行均有依
    據，本件原告之訴為不合法且無理由，故答辯聲明：１、原
    告之訴駁回。２、訴訟費用由原告負擔。
四、查兩造對上述事實概要欄記載均不爭執，並有被告97年8 月
    22日府都建字第09776780500 號函、被告97年12月3 日府都
    建字第09736026700 號函、臺北市政府都市發展局98年1 月
    6 日北市都建字第09708044300 號函、台北市政府98年6 月
    3 日府訴字第09870065300 號訴願決定書、臺北市○○區○
    ○段一小段183-1 地號、183 地號土地登記資料、被告96年
    11月13日府都建字第09677485100 號函、臺北市建築管理處
    送達證書受送達人為交通部台灣鐵路管理局及原告、臺北市
    建築管理處96年11月7 日會勘紀錄表、臺北市政府工務局新
    建工程處97年11月19日北市工新維字第09768634600 號函、
    臺北市政府工務局新建工程處北投區○○路143 號後方邊坡
    修復工程結算明細表及相關竣工資料、被告97年12月3 日府
    都建字第09736026700 號函、臺灣聯合工商法律事務所97年
    12月24日（97）甲○○北投邊坡修復工程字第971224號函、
    臺北市政府都市發展局98年1 月6 日北市都建字第09708044
    300 號函、臺北市建築管理處送達證書送達人為臺灣聯合工
    商法律事務所、交通部台灣鐵路管理局臺北工務段96年12月
    7 日北工產字第0960007904號函、臺北市政府工務局新建工
    程處97年8 月4 日北市工新維字第09765351800 號函、被告
    97年8 月22日府都建字第09776780500 號函、原告97年9 月
    2 日陳情書、臺北市都市發展局97年11月10日北市都建字第
    09735497400 號函、臺北市政府訴願審議委員會98年2 月12
    日北市訴（卯）字第09830105810 號函、臺北市政府都市發
    展局98年2 月16日北市都建字地00000000000 號函、臺北市
    政府都市發展局98年3 月10日北市都建字第0983091590 0號
    函訴願答辯書等（均為影本）附本院卷及訴願卷可查；自足
    認為真實。
五、本件原告主張提起撤銷訴訟，並針對被告之系爭函件1 、2
    、3 訴請撤銷，因此以下按原告請求撤銷之系爭函件（即原
    處分）分論如次。
（一）關於被告都發局所為系爭函件1部分：
  １、經查函件1 乃是被告都發局，為函覆原告委由臺灣聯合工
      商法律事務所周德壎律師以97年12月24日（97）甲○○北
      投邊坡修復工程字第971224號函，陳請「暫緩本案之履行
      」之說明。
  ２、系爭函件1 乃說明本件訟爭事實，即被告台北市政府等業
      已代為履行竣工等事實，僅重覆被告台北市政府前開系爭
      函件3 、2 之事實。
  ３、按水土保持法第2 條規定：「本法所稱主管機關：在中央
      為行政院農業委員會；在直轄市為直轄市政府；在縣（市
      ）為縣（市）政府。」依被告台北市政府於本院審理時，
      提出答辯書記載，本件原告應依水土保持法第4 條為水土
      保持義務人應負相關水土保持義務（按不論是系爭函件1
      、2 、3 及被告台北市政府96年11月13日府都建字第0967
      7485100 號函，均未提及原告應負義務之法令規定），足
      見依水土保持法第2 條規定，本件不論是原命代履行之行
      政處分，或命原告繳納代履行費用行政處分之機關，均應
      為被告台北市政府而非被告都發局。故被告於答辯狀陳稱
      ：「被告（台北市政府）指派所轄都發局執行本案代履行
      求償業務，是該局以98年1 月6 日北市都建字第09708044
      300 號函通知原告繳納代履行費用，函文中誤植得向被告
      所轄臺北市政府訴願審議委員會提起行政救濟之教示條款
      」等語，即屬的論。因此，被告都發局既無權限為本件之
      行政處分，則被告辯稱系爭函件1 非行政處分，前開得訴
      願之記載等屬誤載等語，即足採信。
  ４、綜上，並參考首開行政處分說明，系爭函件1 非屬「對外
      直接發生法律效果之單方行政行為」，僅為被告都發局說
      明被告台北市政府就本件事實敘述及理由說明，揆之前述
      之說明並非行政處分，從而原告對非行政處分之系爭函件
      1 提起訴願，經訴願不受理後，向本院提起行政訴訟，即
      有行政訴訟法第4 條第1 項及同法第107 條第1 項第10款
      後段之情事，自屬不備起訴之要件，且不能補正。
（二）關於被告台北市政府部分所為系爭函件2、3部分：
  １、查本件原告僅明確（針對）就請求撤銷系爭函件1 部分提
      起訴願（詳訴願卷第1 頁），並未針對系爭函件2 、3 不
      服提起訴願。而原告對未經訴願程序之系爭函件2 、3 提
      起本件撤銷之訴；參照首開說明，核屬不備起訴要件，且
      不能補正。
  ２、原告雖陳稱於前述97年9 月2 日以「陳情書」，及臺灣聯
      合工商法律事務所周德壎律師以97年12月24日（97）甲○
      ○北投邊坡修復工程字第971224號函，提出異議表明不服
      意思，即有提出訴願之意云云。查原告上開陳情書及律師
      函中，是否能從文義中推論原告意欲提出訴願？並得視為
      向被告台北市政府提出等，逕待被告台北市政府審慎處理
      如下列六之敘明。
（三）綜上，本件系爭函件1 並非行政處分，系爭函件2 、3 未
      經提起訴願，參照首開說明，原告提起本件撤銷訴訟不備
      起訴要件，且不能補正，應以裁定駁回之。
六、末按訴願法14條第3 項、第4 項分別規定：「訴願之提起，
    以原行政處分機關或受理訴願機關收受訴願書之日期為準。
    」「訴願人誤向原行政處分機關或受理訴願機關以外之機關
    提起訴願者，以該機關收受之日，視為提起訴願之日。」查
    系爭函件2 、3 原告並未提起訴願詳如上述，而原告於98年
    8 月4 日向本院起訴時，訴之聲明即明確記載請求被告台北
    市政府撤銷系爭函件3 之行政處分，實寓有對系爭函件3、2
    「行政處分」提起訴願之意；同理臺北市政府中華民國98年
    6 月3 日府訴字第09870065300 號本件訴願決定書，亦有「
    至訴願人（按原告）若不服本府97年12月3 日府都建字第09
    736026700 號函（按系爭函件3 ），得向內政部提起訴願，
    併予敘明。」教示。另查系爭函件2 、3 均未記載「教示規
    定」，即未記載系爭函件2 、3 屬行政處分及對之不服之救
    濟期間及提起訴審管轄機關。因此，本件裁定確定後，自參
    照首開規定，以本件原告起訴狀送達本院日期，視為提起訴
    願，由本院將系爭函件2 、3 部分移由被告台北市政府就全
    案重為審查後，轉訴願機關內政部處理，應附此註明。
據上論結，本件原告之訴為不合法，依行政訴訟法第107 條第1
項第6 款、第104 條、民事訴訟法第95條、第78條，裁定如主文
。
中    華    民    國    99    年    5     月    5     日
                    臺北高等行政法院第一庭
                              審判長法  官  王立杰
                                    法  官  楊得君
                                    法  官  洪遠亮
上為正本係照原本作成。
如不服本裁定，應於送達後10日內向本院提出抗告狀（須按他造
人數附繕本）。
中    華    民    國    99    年    5     月    5     日
                                    書記官  陳德銘


司法院資訊處製作；財團法人民間司法改革基金會備份。
